臺灣高等法院刑事判決
111年度上訴字第973號
上  訴  人  臺灣新竹地方檢察署檢察官
被      告  彭紹銘



上列上訴人因被告違反洗錢防制法等案件，不服臺灣新竹地方法
院110年度金訴字第215號，中華民國111年1月5日第一審判決（
起訴案號：臺灣新竹地方檢察署110年度偵字第2204、5618號；
移送併辦案號：同署110年度偵字第8622、12817號)，提起上訴
，及移送併案審理(併辦案號：同署111年度偵字第100號)，本院
判決如下：
    主  文
原判決撤銷。
甲○○幫助犯洗錢防制法第十四條第一項之一般洗錢罪，處有期徒
刑肆月，併科罰金新臺幣伍萬元，罰金如易服勞役，以新臺幣壹
仟元折算壹日。
    事  實
一、甲○○明知金融機構帳戶係個人理財之重要工具，為攸關個人
    財產、信用之表徵，可預見將金融帳戶之存摺、提款卡提供
    他人使用，將可能遭他人自行或轉由不詳人士使用供實行詐
    欺取財犯罪，作為詐欺被害人並指示被害人匯入款項之用，
    再將該犯罪所得提取轉出，製造金流斷點，以掩飾犯罪所得
    真正去向而逃避檢警追緝，仍基於容任該結果發生亦不違背
    其本意之幫助詐欺取財與幫助洗錢之不確定故意，於民國10
    9年9月22日至同年月29日17時許間之某時，在新竹市龍山東
    路某處，將其向中國信託商業銀行所申辦之帳號000-000000
    000000號帳戶（下稱本案帳戶）之存摺、提款卡等帳戶資料
    提供予自稱「楊光正」(真實姓名、年籍均不詳)之人收受，而
    容任他人將前揭帳戶作為詐騙不特定人匯款及取得贓款、掩
    飾犯行之人頭帳戶，以此方式幫助詐騙集團從事財產犯罪及
    掩飾犯罪所得之去向。嗣「楊光正」所屬詐騙集團成員取得
    本案帳戶之存摺及提款卡後，即意圖為自己不法之所有，基
    於詐欺取財之犯意，分別向如附表所示之人施以如附表所示
    詐術，致其等均陷於錯誤，而於附表所示時間，依指示將如
    附表所示金額匯入本案帳戶，其後遭詐欺集團成員提領或轉
    帳至其他帳戶。嗣因如附表所列之人察覺有異並報警處理，始
    循線查悉上情。　　
二、案經乙○○訴由彰化縣警察局彰化分局、辛○○及甲○○訴由新北
    市政府警察局海山分局報告臺灣新竹地方檢察署檢察官偵查
    起訴；暨庚○○訴由桃園市政府警察局大園分局、丙○○訴由嘉
    義縣警察局布袋分局、賈盛明訴由臺北市政府警察局北投分
    局報告該署檢察官偵查後移送併案審理。
    理  由
壹、證據能力部分：
　　按被告以外之人於審判外之陳述，雖不符刑事訴訟法第159
    條之1至第159條之4之規定，而經當事人於審判程序同意作
    為證據，法院審酌該言詞陳述或書面陳述作成時之情況，認
    為適當者，亦得為證據。又當事人、代理人或辯護人於法院
    調查證據時，知有第159條第1項不得為證據之情形，而未於
    言詞辯論終結前聲明異議者，視為有前項之同意，同法第15
    9條之5亦有明定。查本件檢察官就本判決下列所引被告以外
    之人於審判外陳述之證據能力均不予爭執，迄至言詞辯論終
    結，亦未對該等證據之證據能力聲明異議，被告甲○○（下稱
    被告）經本院合法傳喚，雖未於準備程序、審理期日到庭表
    示意見，惟其於原審準備程序、審理時，並未爭執證據能力
    （見原審卷第49至52、149至158頁），本院審酌該些供述證
    據作成時，核無違法取證或其他瑕疵，認為以之作為本案之
    證據屬適當，自有證據能力。其餘資以認定被告犯罪事實之
    非供述證據，均查無違反法定程序取得之情形，依刑事訴訟
    法第158條之4反面規定，亦具證據能力。   
貳、實體部分：
一、認定犯罪事實所憑之證據及理由： 
    被告經本院合法傳喚，無正當之理由未於準備程序、審理期
    日到庭，惟上開事實，業據被告於原審準備程序、審理時坦
    承在卷（見原審卷第49、157頁），復有下列證據可資佐證
    ：
　㈠有關附表編號1部分，業據證人即告訴人乙○○於警詢時證述綦
    詳（見偵字第2204號卷第12至14頁），且有告訴人乙○○之轉
    帳交易明細畫面截圖1張（見偵字第2204號卷第23頁）、桃
    園市政府警察局八德分局八德派出所受理詐騙帳戶通報警示
    簡便格式表1份（見偵字第2204號卷第24頁）、金融機構聯
    防機制通報單1份（見偵字第2204號卷第25頁）、內政部警
    政署反詐騙諮詢專線紀錄表1份（見偵字第2204號卷第20頁
    ）附卷可稽。
　㈡有關附表編號2部分，業據證人即被害人戊○○於警詢時證述綦
    詳（見偵字第2204號卷第9至11頁），且有被害人戊○○之轉
    帳交易明細畫面截圖1張（見偵字第2204號卷第19頁）、臺
    中市政府警察局第三分局正義派出所受理詐騙帳戶通報警示
    簡便格式表1份（見偵字第2204號卷第17頁）、金融機構聯
    防機制通報單1份（見偵字第2204號卷第18頁）、內政部警
    政署反詐騙諮詢專線紀錄表1份（見偵字第2204號卷第15頁
    ）附卷可稽。
　㈢有關附表編號3部分，業據證人即告訴人辛○○於警詢時證述綦
    詳（見偵字第5618號卷一第74、75頁），且有告訴人辛○○之
    轉帳交易明細截圖畫面1張（見偵字第5618號卷二第70頁）
    、高雄市政府警察局左營分局文自派出所受理詐騙帳戶通報
    警示簡便格式表1份（見偵字第5618號卷二第63頁）、金融
    機構聯防機制通報單1份（見偵字第5618號卷二第64頁）、
    內政部警政署反詐騙諮詢專線紀錄表1份（見偵字第5618號
    卷二第60頁）、高雄市政府警察局左營分局文自派出所受理
    各類案件紀錄表1份（見偵字第5618號卷二第94頁）、「智
    匯」手機應用程式操作畫面截圖6張（見偵字第5618號卷二
    第88頁背面至第91頁）、告訴人辛○○與詐騙集團成員LINE對
    話紀錄1份（見偵字第5618號卷二第71頁背面至第84頁）、
    高雄市政府警察局左營分局文自派出所受理刑事案件報案三
    聯單1份（見偵字第5618號卷二第93頁）附卷可稽。
　㈣有關附表編號4部分，業據證人即告訴人甲○○於警詢時證述綦
    詳（見偵字第5618號卷一第76至81頁），且有告訴人甲○○之
    轉帳交易明細截圖畫面2張（見偵字第5618號卷二第113頁背
    面）、臺中市政府警察局第三分局健康派出所受理詐騙帳戶
    通報警示簡便格式表1份（見偵字第5618號卷二第98頁）、
    臺中市政府警察局第三分局健康派出所受理各類案件紀錄表
    1份（見偵字第5618號卷二第110頁）、臺中市政府警察局第
    三分局健康派出所受理刑事案件報案三聯單1份（見偵字第5
    618號卷二第111頁）、金融機構聯防機制通報單1份（見偵
    字第5618號卷二第104頁）、內政部警政署反詐騙諮詢專線
    紀錄表1份（見偵字第5618號卷二第95、96頁）、告訴人甲○○與詐騙集團成員LINE對話紀錄1份（見偵字第5618號卷二第
    121頁背面至第137頁）附卷可稽。
　㈤有關附表編號5部分，業據證人即告訴人庚○○於警詢時證述綦
    詳（見偵字第8622號卷第53、54頁），且有告訴人庚○○之第
    一銀行存摺影本封面、存摺存款客戶歷史交易明細表各1紙
    （見偵字第8622號卷第65、66頁）、內政部警政署反詐騙諮
    詢專線紀錄表1份（見偵字第8622號卷第69、70頁）、金融
    機構聯防機制通報單2份（見偵字第8622號卷第82、83頁）
    、臺南市政府警察局第六分局金華派出所受理各類案件紀錄
    表1份（見偵字第8622號卷第86頁）、臺南市政府警察局第
    六分局金華派出所受理刑事案件報案三聯單1份（見偵字第8
    622號卷第87頁）附卷可稽。
　㈥有關附表編號6部分，業據證人即告訴人丙○○於警詢時證述綦
    詳（見偵字第12817號卷第4、5頁），且有臺中市政府警察
    局清水分局清水派出所受理刑事案件報案三聯單1份（見偵
    字第12817號卷第18頁背面）、臺中市政府警察局清水分局
    清水派出所受理各類案件紀錄表1份（見偵字第12817號卷第
    19頁）、內政部警政署反詐騙諮詢專線紀錄表1份（見偵字
    第12817號卷第19頁背面至第20頁）、臺中市政府警察局清
    水分局清水派出所受理詐騙帳戶通報警示簡便格式表1份（
    見偵字第12817號卷第22頁背面）、金融機構聯防機制通報
    單1份（見偵字第12817號卷第26頁背面）、ATM自動櫃員機
    交易明細1份（見偵字第12817號卷第28頁背面）附卷可稽。
    　　
　㈦有關附表編號7部分，業據證人即告訴人己○○於警詢時證述綦
    詳（見偵字第100號卷第5至7頁），並有告訴人己○○提出之
    國泰世華商業銀行存摺影本、交易明細、國泰世華商業銀行
    存款憑證、匯出匯款憑證等(見偵字第100號第41至47頁)附
    卷可稽。　　
　㈧另有被告之中國信託帳戶基本資料1份（見偵字第2204號卷第
    27頁）、交易明細2份（見偵字第2204號卷第51至65頁、偵
    字第100號第17至19頁）、掛失補發紀錄1份（見偵字第2204
    號卷第66頁）、網路銀行申請資料1份（見偵字第2204號卷
    第67至69頁）在卷足憑。
　㈨綜上所述，足認被告上開任意性之自白核與事實相符，本案
    事證明確，被告犯行，洵堪認定，應依法論科。
二、論罪：
　㈠按刑法上之幫助犯，係對於犯罪與正犯有共同之認識，而以
    幫助之意思，對於正犯資以助力，未參與實施犯罪構成要件
    之行為者而言（最高法院88年度台上字第1270號判決意旨參
    照）。被告提供本案帳戶之存摺、提款卡予他人使用，係使
    詐欺集團向如附表所示之告訴人、被害人詐騙財物後，得以
    使用該帳戶為匯款工具，進而取得款項以隱匿、掩飾犯罪所
    得去向，尚非實施詐欺取財、洗錢之構成要件行為，此外，
    查無證據證明被告有參與詐欺取財、洗錢犯行之構成要件行
    為，堪認被告所為，係參與詐欺取財、洗錢構成要件以外之
    行為，僅對遂行詐欺取財、洗錢犯行資以助力，為幫助犯。
    核被告所為，係犯刑法第30條第1項前段、第339條第1項之
    幫助詐欺取財罪及刑法第30條第1項前段、洗錢防制法第14
    條第1項之幫助洗錢罪。
　㈡被告以一提供帳戶行為，幫助他人向如附表所示之告訴人、
    被害人詐騙，為想像競合犯，應從一重處斷；又被告以一幫
    助行為同時犯幫助詐欺取財罪與幫助一般洗錢罪，亦為想像
    競合犯，應依刑法第55條規定，從一重以幫助一般洗錢罪處
    斷。
　㈢被告幫助他人犯一般洗錢罪，為幫助犯，爰依刑法第30條第2
    項規定減輕其刑。
　㈣按犯洗錢防制法第14條、第15條之罪，在偵查或審判中自白
    者，減輕其刑，同法第16條第2項定有明文。被告於原審審
    理時，就被訴之幫助詐欺取財、洗錢等犯罪事實均已自白（
    見原審卷第49、157頁），應依洗錢防制法第16條第2項規定
    遞予減輕其刑。　　
　㈤至檢察官移送併辦（臺灣新竹地方檢察署110年度偵字第8622
    、12817號、111年度偵字第100號)部分，與本案檢察官起訴
    之犯罪事實，有想像競合犯之裁判上一罪關係，依審判不可
    分之原則，為起訴效力所及，本院自應併予審理，附此敘明
    。
三、撤銷原判決之理由及量刑之審酌：
  ㈠原審經審理結果，認被告犯罪事證明確，予以論罪科刑，雖
    非無見，惟查：
  ⒈臺灣新竹地方檢察署111年度偵字第100號移送併辦部分，與
    被告業經起訴部分屬想像競合犯之裁判上一罪關係，為起訴
    效力所及，原審法院未及審酌此部分亦為起訴效力所及，而
    未予判決，容有違誤。
　⒉再按宣告緩刑與否，固屬實體法上賦予法院得為自由裁量之
    事項，惟法院行使此項職權時，除應審查被告是否符合緩刑
    之法定要件外，仍應就被告有以暫不執行刑罰為適當之情形
    ，亦即應就被告犯罪狀況、有無再犯之虞，及能否由於刑罰
    之宣告而策其自新等情，加以審酌；法院行使此項裁量職權
    時，應受一般法律原則之拘束，即必須符合所適用法律授權
    之目的，並受法律秩序之理念、法律感情及慣例等所規範，
    若違反比例原則、平等原則時，得認係濫用裁量權而為違法
    。又行為人犯後悔悟之程度，是否與被害人（告訴人）達成
    和解，及其後是否能確實善後履行和解條件，以彌補被害人
    （告訴人）之損害，均攸關法院諭知緩刑與否之審酌，且基
    於「修復式司法」理念，國家亦有責權衡被告接受國家刑罰
    權執行之法益與確保被害人（告訴人）損害彌補之法益，使
    二者間在法理上力求衡平。查本件被告固於原審審理期間與
    告訴人乙○○、辛○○、甲○○、曾聖杰成立調解，應自110年10
    月15日起分期給付賠償金，有原審110年度附民移調字第107
    號調解筆錄在卷可憑(見原審卷第77頁)；又於原審審理時陳
    明：我有意願賠償被害人庚○○、丙○○，每個月分期賠償1萬
    元等語(見原審卷第150、151頁)，然被告並未依調解筆錄按
    期給付，此有告訴人乙○○、甲○○致電原審法院之公務電話紀
    錄表2件及告訴人辛○○出具之陳報狀1件在卷為據(見原審卷
    第93、103、101頁)。另告訴人丙○○於本院準備程序時到庭
    陳稱：原審因為和解給被告緩刑，但目前為止被告一毛錢都
    沒有匯給我等語(見本院卷第82頁)，告訴人乙○○奕於本院審
    理時亦陳稱：被告完全沒有給付過和解賠償金等語(見本院
    卷第128頁)，顯見被告並無履行調解條件或賠償告訴人、被
    害人之真誠意願，難認被告有積極彌補被害人所受損失之舉
    或悔過之意，綜觀上情，尚難認被告有暫不執行刑罰為適當
    之情況，自不宜為緩刑之宣告，原判決謂被告已與被害人乙○○、辛○○、甲○○、曾聖杰成立調解，並陳明願意分期賠償被
    害人庚○○、丙○○，堪認被告頗有悔意，因認以暫不執行刑罰
    為適當而宣告附條件之緩刑3年，自有未洽。
　⒊檢察官上訴主張原審未及審酌移送併辦之犯罪事實，且原審
    諭知緩刑顯非妥適，指摘原判決不當，依前所述，即為有理
    由。而原判決既有前揭各項可議之處，自屬無可維持，應由
    本院撤銷改判。
  ㈡爰以行為人之責任為基礎，審酌被告提供金融帳戶予真實年
    籍姓名不詳之人使用，而幫助詐欺、洗錢，增加被害人尋求
    救濟及治安機關查緝犯罪之困難，且因被告提供系爭帳戶，
    使被害人受騙匯入之款項經轉匯、提領後，即難以追查犯罪
    所得去向，而得以切斷特定犯罪所得與犯罪行為人間之關係
    ，致使被害人難以向施行詐術者求償，助長詐欺犯罪之猖獗
    、危害國內金融交易秩序，所為應予非難，又被告前已有幫
    助詐欺取財之前案紀錄，有本院被告前案紀錄表1份附卷可
    參，素行難謂良好；另參酌被告犯後尚知坦承犯行之態度，
    又被告雖於原審與被害人乙○○、戊○○、辛○○、甲○○成立調解
    ，並陳明願分期賠償被害人庚○○、丙○○之損失，然被告迄今
    分文未賠償被害人，業如前述，難認其具有賠償被害人之誠
    意；復衡酌其於原審自述高中肄業之智識程度，從事貨運司
    機，與母親同住，未婚無未成年子女需撫養，家庭經濟狀況
    普通等家庭生活狀況（見原審卷第157頁），暨其犯罪動機
    、目的、手段、被害人數及被詐騙之金額等一切情狀，量處
    如主文第2項所示之刑，並就併科罰金部分，諭知易服勞役
    之折算標準，以示懲儆。　
四、沒收之說明：
　  被告固有提供本案帳戶存摺、提款卡予詐騙集團成員遂行詐
    欺之犯行，惟查無積極證據足資證明被告已有朋分詐欺所得
    之款項，難認被告獲有犯罪所得，自無從宣告沒收、追徵。
    至被告本案帳戶之存摺、提款卡，雖係供犯罪所用之物，惟
    未據扣案，迄今仍未取回，且業經警方通報列為警示帳戶，
    自已欠缺沒收之刑法上重要性，爰依刑法第38條之2第2項規
    定，不予宣告沒收或追徵。　
五、被告經本院合法傳喚，無正當理由而未到庭，爰依法不待其
    陳述，逕行判決。
據上論斷，應依刑事訴訟法第371條、第369條第1項前段、第364
條、第299條第1項前段，洗錢防制法第14條第1項、第16條第2項
，刑法第11條前段、第30條、第339條第1項、第55條、第42條第
3項，刑法施行法第1條之1第1項，判決如主文。　　
本案經檢察官陳榮林提起公訴，檢察官蔡宜臻、賴佳琪移送併辦
，檢察官林李嘉提起上訴，檢察官呂光華到庭執行職務。
中　　華　　民　　國　　111 　年　　6 　　月　　16　　日
                  刑事第一庭  審判長法　官  周煙平
                                    法　官  吳炳桂
                                    法　官  連育群
以上正本證明與原本無異。
如不服本判決，應於收受送達後20日內向本院提出上訴書狀，其
未敘述上訴之理由者並得於提起上訴後20日內向本院補提理由書
（均須按他造當事人之人數附繕本）「切勿逕送上級法院」。
                                    書記官  廖紫喬
中　　華　　民　　國　　111 　年　　6 　　月　　16　　日
附錄：本案論罪科刑法條全文
中華民國刑法第30條
（幫助犯及其處罰）
幫助他人實行犯罪行為者，為幫助犯。雖他人不知幫助之情者，
亦同。
幫助犯之處罰，得按正犯之刑減輕之。
洗錢防制法第14條
有第二條各款所列洗錢行為者，處7年以下有期徒刑，併科新臺
幣5百萬元以下罰金。
前項之未遂犯罰之。
前二項情形，不得科以超過其特定犯罪所定最重本刑之刑。
附  表
編號 告訴人或被害人 詐欺方式 匯款時間、金額（新臺幣） 1 告訴人乙○○ 由真實姓名年籍不詳、交友軟體TINDER暱稱「萱萱」之詐欺集團成員，向乙○○佯稱可加入海匯投資平台一起賺錢云云，使其信以為真陷於錯誤，而依其指示匯款。 109年9月29日20時38分許，轉帳3萬元至被告本案帳戶。    2 被害人戊○○ 由真實姓名年籍不詳、交友軟體Tantan暱稱「蔡琳琳」之詐欺集團成員，於109年9月26日向戊○○佯稱可加入國際外匯期貨投資網站賺取獲利云云，使其信以為真陷於錯誤，而依其指示匯款。 109年9月29日20時10分許，轉帳3萬元至被告本案帳戶。 3 告訴人辛○○ 由真實姓名年籍不詳、通訊軟體LINE暱稱「陳曉莉」之詐欺集團成員，於109年9月24日向辛○○佯稱可加入投資網站購買黃金期貨云云，使其信以為真陷於錯誤，而依指示匯款。 109年9月29日20時30分許，轉帳5萬元至被告本案帳戶。 4 告訴人甲○○ 由真實姓名年籍不詳、交友軟體WIPPY暱稱「蘭心」之詐欺集團成員，於109年9月28日向甲○○佯稱可加入海匯投資平台投資云云，使其信以為真陷於錯誤，而依指示匯款。 ⒈109年9月29日17時許，轉帳5萬元至被告本案帳戶。 ⒉109年9月29日17時1分許，轉帳5萬元至被告本案帳戶。     5 告訴人庚○○ （移送併辦案號：臺灣新竹地方檢察署〈下同〉110年度偵字第8622號） 於109年9月間透過交友軟體OMI聯繫庚○○，佯稱：可以透過投資網站及「Meta Trader5」手機軟體投資獲利，要依指示匯款至指定帳戶云云， 致庚○○陷於錯誤，而依指示匯款 。 ⒈109年9月29日13時20分許，    轉帳3萬元至被告本案帳戶。 ⒉109年9月29日13時21分許，   轉帳3萬元至被告本案帳戶。   6 告訴人丙○○（移送併辦案號：110年度偵字第12817號） 於109年7月間透過交友軟體CHEERS及通訊軟體LINE聯繫丙○○，於109年7月14日佯稱：可以透過投資網站投資獲利，要依指示匯款至指定帳戶云云，致丙○○陷於錯誤，而依指示匯款。 109年9月29日16時48分許，轉帳3萬元至被告本案帳戶。 7 告訴人己○○（移送併辦案號：111年度偵字第100號 ） 由真實姓名年籍不詳之詐欺集團成員，於109年9月23日向己○○佯稱：可以參加代操課程，要匯入資金到指定帳戶云云，致己○○陷於錯誤，而依指示匯款。 109年9月30日，現金匯款45萬元至被告本案帳戶。